臺灣板橋地方法院民事判決　　　　　　　 100年度訴字第59號
原　　　告　范心影
訴訟代理人　顧定軒律師
被　　　告　永瀅國際有限公司
法定代理人　范怡文
訴訟代理人　曾月娟律師
　　　　　　周志潔律師
　　　　　　李恬野律師
複　代理人　黃曼莉
　　　　　　呂佳穎
上列當事人間請求清償借款事件，經本院於民國100 年6 月21日
言詞辯論終結，判決如下：
    主  文
原告之訴及假執行之聲請均駁回。
訴訟費用由原告負擔。
    事實及理由
一、原告主張：
（一）緣原告前曾於民國93年11月30日借款予被告新臺幣（下同
      ）650 萬元，嗣被告除曾於93年12月15日還部分款項150
      萬元外，就所餘欠款500 萬元部分，則以分別開立二張支
      票以為擔保。詎原告待該等借款屆期後，被告雖屢經原告
      催討，皆置若罔聞，拒不付款，而原告因故未曾至銀行提
      示系爭支票，竟不獲兌現，依民法第474 條規定，被告自
      應就所餘款項負起還款責任。
（二）查原告自始即僅就被告開立系爭支票上之原因關係而為主
      張，自非主張票據權利，縱系爭支票之票據請求權已罹於
      時效，原告仍得主張系爭支票上之原因關係，被告亦應負
      起返還借款責任。
（三）對被告抗辯之陳述：
      查原告業已提出第一商業銀行匯款通知單及被告開立系爭
      支票予原告等證據，並說明被告期間曾還款150萬元之事
      實，原告業已就「兩造間借貸事實」負起應有舉證責任。
      被告雖辯以「系爭支票與原告主張借款日期及借款金額相
      距甚遠，顯不能作為被告借款之憑證」等語，然其就自身
      開立系爭支票之原因部分避而不答，足證原告主張真實。
      又被告復稱「原告豈可能於借款前或借款時，不要求被告
      交付同額甚至加計利息之支票以為借款之擔保」等語，然
      關於還款期日、利率尚非消費借貸成立之要件，被告逕指
      為原告需負說明義務後方得主張權利，顯與法不符。況原
      告與被告法定代理人為親姊妹，方於借款之初，單純信任
      被告法定代理人口頭還款承諾，並未自始要求被告提出支
      票擔保，僅於嗣後因被告僅能就系爭借款先償還部分款項
      之際，方要求以開立系爭支票為擔保。至於被告所指代墊
      布料款、不法抵銷乙節，實經鈞院97年度訴字第1479號民
      事判決詳為查明，被告所指相關債權債務關係乃係直接存
      在於其與其他公司間，自與原告無關。
（四）聲明：1.被告應給付原告500 萬元，及自支付命令聲請狀
      繕本送達翌日起至清償日止，按年息5%計算之利息；2.原
      告願供擔保請准宣告假執行。
二、被告則以下開情詞置辯：
（一）查原告請求系爭支票發票日均為94年11月30日，迄原告99
      年11月1 日請求被告支付票款之日已近5 年之久，依票據
      法第22條規定，原告自不得向被告主張票據權利。
（二）原告對雙方借貸契約合意及金錢交付俱未盡舉證責任：
  １、按主張消費借貸者，須就原被雙方間具有借貸意思表示互
      相合致及金錢之交付負有舉證責任。經查，依原告出具之
      匯款單影本，原告匯款帳號似為「0000000000000 」，該
      帳號與被告公司銀行帳號「0000000000000 」不同，原告
      是否確實匯款予被告，本有疑義。又原告迄未證明被告與
      其有借貸合意，舉凡借貸之條件、過程均付之闕如。況借
      貸乃要物契約，原告復不能舉證系爭金錢之交付，則原告
      對雙方借貸契約合意及金錢交付俱未盡舉證責任，自不容
      僅以匯款單影本，即指稱原被告間成立借貸關係。
  ２、次查，被告業已於民事支付命令狀自認與被告未曾成立借
      貸關係，此觀其謂「相對人（即被告）曾承諾代為清償欠
      款」可稽。原告既稱被告應代為清償欠款，顯見縱有原告
      所謂之借款，被告亦絕非該債務人。又被告既非債務人，
      則被告帳戶中縱曾與原告有相互資金往來，亦絕與原告所
      稱之借貸無涉。況被告從未承諾代為清償，顯見原告所稱
      毫無依據。
  ３、再查，支票為無因證券，簽發支票之原因實有多端，非必
      因借貸關係始簽發，自不容原告僅以系爭支票作為其借款
      之憑證。而一般商業借款實務，債權人均會於交付借款同
      時，要求債務人開立同額票據甚至加計利息之票據，交付
      債權人，票據到期後，軋入支票，以為清償。又系爭支票
      發票日均為94年3 月31日，又無分別發票日以為分期還款
      ，何須分別開立200 萬元及300 萬元之兩張同日支票湊數
      ，足證支票開立與650 萬元借款間並無任何因果關係。況
      系爭所涉高達650 萬元巨額資金，原告竟全無相關約定，
      又無相關借據或往來文書，於系爭支票94年3 月31日到期
      後，亦全無催款紀錄，益徵並無原告所稱借款存在。
（三）被告乃合夥之永瀅集團旗下所屬公司，系爭650 萬元可能
      為達合夥事業經營目的而投入之投資款：
  １、查被告公司乃永瀅集團（bianco group）之一員，該集團
      係92年7月1日由被告公司負責人范怡文、原告、訴外人范
      佩中、李麗鳳及林富榮等簽訂合資協議書，成立永瀅國際
      集團，合意出資共同經營「Bianco」服裝品牌，並約定利
      潤共享、盈虧共負。嗣永瀅集團於94年1月另行設立境外
      薩摩亞商金匙公司，再由該公司轉投資成立上海新纖瀅公
      司，負責集團「Bianco」品牌服飾之生產及大陸地區行銷
      事宜，臺灣地區仍由被告公司為集團代表。而永瀅集團為
      一合夥體，所屬公司間為達集團事業之經營，均須相互合
      作支援，各合夥人為達合夥事業經營之目的，於集團內資
      金缺乏時，亦會投入資金以支持整個集團之商業活動，相
      關投入資金之分配或還款，亦係由各合夥人於永瀅集團投
      資人會議中決議。
  ２、再查，永瀅集團運作模式係由上海新纖瀅負責製造衣物、
      被告公司負責臺灣地區之銷售，原告投入資金應係為協助
      上海新纖瀅購料製造衣物之用。惟被告因原告於95年惡意
      指使集團大陸公司拒不發貨予，以致無貨可賣而停業，永
      瀅集團隨之瓦解，至今相關資料多已喪失，僅能就原被間
      曾有之資金往來法律關係予以說明。然原告既無法舉證借
      貸契約存在，原告自應受敗訴之判決，自不容原告見被告
      公司於銀行拍賣不動產後尚有500萬元餘款，竟無端虛構
      借款一事，強索公司僅剩資產。
（四）聲明：1.原告之訴及其假執行之聲請均駁回；2.如受不利
      判決，被告願供擔保請准宣告免予假執行。
三、原告起訴主張其前曾於93年11月30日借款予被告650萬元，
    嗣被告除曾於93年12月15日還部分款項150萬元外，就所餘
    欠款500萬元部分，則以分別開立二張支票以為擔保，詎原
    告待該等借款屆期後，被告雖屢經原告催討，皆置若罔聞，
    拒不付款，而原告因故未曾至銀行提示系爭支票，竟不獲兌
    現，依民法第474條規定，被告自應就所餘款項負起還款責
    任等語，被告則以前開情詞置辯，是本件所應審究者，為兩
    造間是否有消費借貸關係存在？茲論述如下。
四、經查：
（一）按請求履行債務之訴，除被告自認原告所主張債權發生原
      因之事實外，應先由原告就其主張此項事實，負舉證之責
      任，必須證明其為真實後，被告於其抗辯事實，始應負證
      明之責任，此為舉證責任分擔之原則（最高法院43年台上
      字第377 號判例參照）。且如係由原告主張權利者，應先
      由原告負舉證之責，若原告不能舉證，以證實自己主張之
      事實為真實，則被告就其抗辯事實即令不能舉證，亦應駁
      回原告之請求（最高法院82年度台上字第1723號判決參照
      ）。又當事人主張有金錢借貸關係存在時，須就其發生所
      須具備之特別要件即金錢之交付及借貸意思表示互相一致
      負舉證之責任，若僅證明有金錢之交付，未證明借貸意思
      表示互相一致者，尚不能認為有金錢借貸關係存在（最高
      法院81年度台上字第2372號判決參照）。
（二）本件原告人主張被告於93年11月30日向其借款650萬元，
      嗣被告除曾於93年12月15日還部分款項150萬元外，就所
      餘欠款500萬元部分，則以分別開立二張支票以為擔保等
      語，固據提出匯款通知單1紙、支票2紙影本為憑，惟被告
      仍否認兩造間有消費借貸關係存在，則依上揭說明及舉證
      責任分配之原則，自應由原告就其匯款係基於與被告間之
      消費借貸意思表示互相一致所為一節，負舉證責任。然查
      ，原告主張雙方間有上揭消費借貸關係存在之事實，固據
      其提出匯款通知單1紙、支票2紙影本為證，惟依原告所提
      上揭證據資料所示，至多僅能證明原告確有為金錢款項之
      交付而已，但因交付金錢之原因甚多，或為買賣，或為贈
      與，或為清償債務，亦有可能係經人指示而交付等等，無
      法一概論之，故尚不能徒因原告帳戶匯款入被告帳戶之情
      事存在，即認得以證明兩造間確有消費借貸意思表示互相
      一致之合意存在。至原告復以被告曾於93年12月15日還部
      分款項150萬元一事證明被告確向其借款650萬元，然縱被
      告確有交付或返還原告150萬元之款項，仍不得遽謂被告
      確係向原告借款650萬元。且參以原告與被告之法定代理
      人為姐妹關係，雙方並共同投資事業，金錢之往來頻繁且
      複雜，自不能僅以上述款項之流動過程推斷兩造間有借貸
      關係存立。是縱原告確有匯款至被告帳戶，仍難遽認原告
      所主張之消費借貸關係確屬存在。此外，原告復迄未提出
      其他確切證據以實其說，其主張兩造已有消費借貸合意自
      難採信。從而，依前開說明，被告就其抗辯之事實，亦毋
      庸舉證，是原告請求被告返還借款500萬元，尚屬無據。
五、綜上所述，原告既無法證明兩造間確有消費借貸關係存在，
    原告自不得請求被告返還。從而，原告主張依據消費借貸法
    律關係請求被告返還500萬元，及自支付命令聲請狀繕本送
    達翌日起至清償日止，按年息5%計算之利息為無理由，不應
    准許。至原告假執行之聲請，因其訴經駁回而失所依據，亦
    應併予駁回。
六、本件事證已臻明確，兩造其餘攻擊防禦方法，經核均與本件
    判決結果不生影響，爰不一一論述，併此敘明。
七、訴訟費用之依據：民事訴訟法第78條。
中    華    民    國   100    年    7     月    15    日
                  民事第三庭    法  官  邱靜琪
以上正本係照原本作成
如對本判決上訴，須於判決送達後20日內向本院提出上訴狀。如
委任律師提起上訴者，應一併繳納上訴審裁判費。
中    華    民    國   100    年    7     月    15    日
                                書記官  鄭美莉